【裁判字號】    99,訴,447
【裁判日期】    990709
【裁判案由】    違反台灣地區與大陸地區人民關係條例等
【裁判全文】
臺灣基隆地方法院刑事判決               99年度訴字第447號
公  訴  人  臺灣基隆地方法院檢察署檢察官
被      告  乙○○
上列被告因違反臺灣地區與大陸地區人民關係條例等案件，經檢
察官提起公訴（99年度偵字第2192、2775號），被告並為有罪陳
述，本院合議庭乃裁定由受命法官獨任以簡式審判程序進行審理
，並判決如下：
    主  文
乙○○共同違反不得使大陸地區人民非法進入臺灣地區之規定，
處有期徒刑拾月，減為有期徒刑伍月，如易科罰金以銀元佰元
即新臺幣玖佰元折算壹日。緩刑年。
    事  實
一、緣甲○○（甲○○涉案部分，將由本院另行審結）於民國90
    年8 月間，在其不詳友人住處，與「仲介大陸地區人民及臺
    灣地區人民『假結婚』」之乙○○互為結識。乃甲○○、乙
    ○○2 人均明知黃玉英（黃玉英涉案部分，刻由檢察官另案
    偵辦【通緝中】而未一併起訴）係大陸地區人民，且明知黃
    玉英無與臺灣地區人民結婚之真意，猶為貪圖黃玉英所允報
    酬，而共謀以「假結婚真入境」之方式，使大陸地區人民黃
    玉英得以非法進入臺灣地區。渠等謀議既定，乙○○、甲○
    ○遂基於共同使大陸地區人民黃玉英非法進入臺灣地區之犯
    意聯絡，並與大陸地區人民黃玉英基於共同行使使公務員登
    載不實文書之犯意聯絡，先於民國90年8 月22日共同搭機前
    往大陸地區，再推由甲○○於90年9 月11日，與大陸地區人
    民黃玉英在福建省福州市辦理虛偽結婚，俾於90年9 月12日
    前往公證，取得中華人民共和國福建省福州市公證處2001榕
    公證內民字第7138號結婚證書，繼而再於90年9 月17日（甲
    ○○）、90年10月1 日（乙○○）先、後搭機返臺，持上開
    結婚證書前往財團法人海峽交流基金會辦理認證，俾推由甲
    ○○續於90年10月24日，持業經財團法人海峽交流基金會驗
    證之大陸地區結婚證明書，前往基隆市安樂區戶政事務所申
    請辦理結婚登記，使承辦公務員在形式審查後，將「甲○○
    與大陸地區人民黃玉英結婚」之不實事項登載於其職務上所
    掌管之公文書，並據以發給甲○○業經登載上開不實事項之
    戶籍謄本、戶口名簿及國民身分證，足以生損害於國家對戶
    籍資料及人民身分關係管理之正確性。結婚登記既已辦畢，
    甲○○遂以申請大陸地區配偶黃玉英來臺探親為名，填寫「
    大陸地區人民進入臺灣地區旅行申請書」、「大陸地區人民
    進入臺灣地區保證書」，而後推由乙○○以「受託人」之身
    分，於90年10月25日，持上開業已填妥內容之申請書、保證
    書及內容不實之戶籍謄本，向內政部警政署入出境管理局（
    現已改制為「內政部入出國及移民署」）申請大陸地區人民
    黃玉英進入臺灣地區，以此方式行使上開使公務員登載不實
    之公文書（戶籍謄本），足以生損害於入出境管理局對於大
    陸地區人民申請入境登載之正確性，致承辦公務員為實質審
    查後，誤為核准而發給大陸地區人民黃玉英「中華民國臺灣
    地區旅行證」，使黃玉英得以於90年12月13日，持上開「中
    華民國臺灣地區旅行證」非法進入臺灣地區。茲因員警於定
    期前往甲○○住處實施例行性查訪之過程中，探知本件「假
    結婚」之嫌疑重大，遂通知甲○○到案說明而循線查獲上情
    。
二、案經內政部入出國及移民署專勤事務第一大隊基隆市專勤隊
    報告臺灣基隆地方法院檢察署檢察官偵查起訴。
    理  由
一、審判程序
    本案被告所犯者，尚非死刑、無期徒刑、最輕本刑為三年以
    上有期徒刑之罪或高等法院管轄第一審案件，被告復已於準
    備程序進行中，先就被訴事實為有罪之陳述，經告知其簡式
    審判程序之旨，並聽取公訴人、被告之意見後，本院合議庭
    乃依刑事訴訟法第二百七十三條之一第一項規定，裁定由受
    命法官獨任以簡式審判程序進行本案之審理。
二、證據能力
    「被告以外之人於審判外之言詞或書面陳述，除法律有規定
    者外，不得作為證據」之規定，於法院以簡式審判程式處刑
    者，不適用之。刑事訴訟法第一百五十九條第二項前段定有
    明文。乃不受傳聞證據法則拘束之例外性規定。準此，本案
    相關證人於審判外之言詞或書面陳述，倘查無不得作為本案
    審判依據之其他情事，復業經本院踐行證據調查之合法程式
    ，就令係屬傳聞（審判外之陳述），核其自猶可據為本案審
    判之證據。
三、事實認定
    上開事實，業據被告乙○○於本院審理時坦承在卷，並經證
    人即同案共犯甲○○證述明確，且有甲○○、乙○○、黃玉
    英之入出境查詢資料（偵卷第20頁、第51頁、第66頁、第21
    頁）、甲○○全戶戶籍謄本（偵卷第16頁）、結婚登記申請
    書（偵卷第15頁）、中華人民共和國福建省福州市公證處20
    01榕公證內民字第7138號結婚證書（偵卷第18頁至第19頁）
    、財團法人海峽交流基金會驗證證明（偵卷第17頁）、大陸
    地區人民進入臺灣地區旅行證申請書（偵卷第42頁至第43頁
    ）、大陸地區人民進入臺灣地區保證書（偵卷第44頁）、委
    託書（偵卷第45頁）、黃玉英之中華民國臺灣地區旅行證（
    偵卷第9 頁）及黃玉英之入出國日期證明書（偵卷第41頁）
    在卷可佐，堪認被告乙○○於本院審理時之任意性自白，尚
    與事實相符，可以採信。從而，本案事證明確，被告如本判
    決事實欄所載犯行，洵堪認定。
四、論罪科刑
  (一)按結婚或兩願離婚之方式及其他要件，依行為地之規定；夫
    妻之一方為臺灣地區人民，一方為大陸地區人民者，其結婚
    或離婚之效力，依臺灣地區之法律；表意人與相對人通謀而
    為虛偽意思表示者，其意思表示無效；法律行為有背於公共
    秩序或善良風俗者，無效。臺灣地區與大陸地區人民關係條
    例第五十二條第一項、第五十三條、民法第八十七條第一項
    前段、第七十二條分別規定甚明。查本案臺灣地區人民甲○
    ○與大陸地區人民黃玉英，在大陸地區辦理結婚之目的，係
    為藉徒具合法外觀之結婚事實，使大陸地區人民黃玉英得以
    規避入臺管制，順利進入臺灣地區，而非為求一男一女之兩
    性結合、組織家庭並共同生活，由此足見，甲○○與黃玉英
    並無互營婚姻生活之意思合致，而只不過是通謀而為虛偽之
    結婚意思表示，是就令渠等業已踐行中華人民共和國婚姻法
    所規定之結婚方式及要件，齊備婚姻之形式要件（結婚之方
    式及其他要件，依行為地即大陸地區法律規定）而有結婚之
    事實，然渠等既係基於通謀虛偽而互為結婚之意思表示，按
    諸前開規定（結婚之效力，依臺灣地區法律規定），渠等婚
    姻仍屬無效，且為自始、當然、絕對無效。
  (二)次按大陸地區人民非經主管機關許可，不得進入臺灣地區，
    臺灣地區與大陸地區人民關係條例第十條第一項定有明文，
    而大陸地區人民，其父母、配偶或子女在臺灣地區設有戶籍
    者，得申請進入臺灣地區探親，大陸地區人民進入臺灣地區
    許可辦法第三條第一項第三款亦規定甚明。此向為政府對大
    陸地區人民入臺所設之管制規定。再按兩岸人民關係條例第
    七十九條第一項對於違反同條例第十五條第一款所定不得使
    大陸地區人民非法進入臺灣地區之處罰，旨在防止大陸人民
    非法進入臺灣地區，以維護臺灣地區之安全與安定；所稱「
    非法」，自應從實質上之合法性予以判斷，凡評價上違反法
    秩序之方法，均屬「非法」。參照行政程序法第一百十九條
    第一款、第二款規定，受益人以詐欺、脅迫或賄賂方法，使
    行政機關作成行政處分者；或對重要事項提供不正確資料或
    為不完全陳述，致使行政機關依該資料或陳述而作成行政處
    分者，其信賴不值得保護。故在大陸通謀虛偽結婚，以不實
    之結婚證明辦理相關戶籍登記、入境等手續，憑以進入臺灣
    地區，其所持之入境許可文件雖係入出境主管機關所核發，
    形式上為合法，但因係以詐欺方法而取得，即不具實質上之
    合法性，仍屬非法進入臺灣地區（最高法院99年度臺上字第
    2669號判決意旨參照）。即就本案情節而論，被告乙○○為
    達使大陸地區人民黃玉英規避上開入臺管制而順利入境臺灣
    地區之目的，竟推由臺灣地區人民甲○○與黃玉英在大陸地
    區辦理虛偽結婚，並藉此申請黃玉英來臺，非但渠等間之婚
    姻自始、當然、絕對無效（參見前述），渠等以徒具合法外
    觀之結婚事實規避管制而使大陸地區人民黃玉英順利入境臺
    灣，核其仍屬非法入境；準此，以「假結婚真入境」之脫法
    方式使大陸地區人民進入臺灣地區，自仍該當犯罪，而非僅
    以偷渡者為限。
  (三)查被告乙○○與臺灣地區人民甲○○共謀，藉由上開方式，
    使大陸地區人民黃玉英非法進入臺灣地區後，臺灣地區與大
    陸地區人民關係條例第七十九條規定業於92年10月29日修正
    公布，並自92年12月31日起開始施行（行政院92年12月29日
    院臺秘字第0920069517號令）。茲修正前臺灣地區與大陸地
    區人民關係條例第七十九條第一項，原係規定：「違反第十
    五條第一款規定者，處五年以下有期徒刑、拘役或科或併科
    新臺幣五十萬元以下罰金。」修正後之臺灣地區與大陸地區
    人民關係條例則係以行為人主觀上有無營利之意圖而異其處
    罰。即：修正後臺灣地區與大陸地區人民關係條例第七十九
    條第一項規定：「違反第十五條第一款規定者，處一年以上
    七年以下有期徒刑，得併科新臺幣一百萬元以下罰金。」修
    正後同條第二項規定：「意圖營利而犯前項之罪者，處三年
    以上十年以下有期徒刑，得併科新臺幣五百萬元以下罰金。
    」經以本案情形分別適用修正前、後法律而為比較適用，本
    案顯以適用修正前之舊法較有利於被告，按諸刑法第二條第
    一項所揭櫫之「從舊從輕」原則，被告乙○○與臺灣地區人
    民甲○○共謀，藉由上開方式而使大陸地區人民黃玉英非法
    進入臺灣地區之行為，自應依修正施行前之臺灣地區與大陸
    地區人民關係條例第七十九條第一項規定處斷。
  (四)核被告乙○○藉由本判決事實欄所載方式，推由臺灣地區人
    民甲○○與大陸地區人民黃玉英在大陸地區辦理虛偽結婚，
    繼而向戶政機關辦理結婚登記，俾行使關此戶籍謄本而使大
    陸地區人民黃玉英非法進入臺灣地區，係犯刑法第二百十六
    條、第二百十四條之行使使公務員登載不實文書罪，併違反
    臺灣地區與大陸地區人民關係條例第十五條第一款之規定，
    而應依修正施行前之臺灣地區與大陸地區人民關係條例第七
    十九條第一項之規定處斷。被告乙○○所犯使公務員登載不
    實之低度行為，應為行使之高度行為所吸收，不另論罪。且
    查刑法第二百十四條（以下均簡稱「本法」）規定本身，無
    論觀其構成要件，抑其法律效果，固因俱無變動，而無法律
    變更暨新舊法律比較之可言（參見下列【附註】）；惟因本
    法之罰金刑僅規定「（新臺幣）五百元以下罰金」，是其最
    低數額之宣告，即應回歸適用刑法第三十三條第五款之總則
    規定限制。又被告行為後，刑法第三十三條第五款所定之罰
    金刑最低數額業有修正；茲依修正前刑法第三十三條第五款
    「罰金：（銀元）1 元以上。」暨現行法規所定貨幣單位折
    算新臺幣條例第二條所定折算比例而為換算，本法之罰金最
    低額度本應為銀元1 元即新臺幣3 元。乃依修正後刑法第三
    十三條第五款規定，即「罰金：新臺幣1,000 元以上，以百
    元計算之。」本法之罰金最低額度業已提高為新臺幣1,000
    元。據此而為比較適用，修正後刑法第三十三條第五款之規
    定，顯然較不利於被告，本諸刑法第二條第一項所揭櫫之「
    從舊從輕」原則，本法有關罰金刑之宣告，自仍應適用修正
    前刑法第三十三條第五款規定，以銀元1 元即新臺幣3 元為
    其所得宣告之最低數額（最高法院95年度第八次刑事庭會議
    決議三(一)1.參照）。
    【附註】
    按為呼應刑法第三十三條第五款之修正，刑法施行法第一條
    之一第一項雖規定「中華民國九十四年一月七日刑法修正施
    行後，刑法分則編所定罰金之貨幣單位為新臺幣。」（95年
    6 月14日制定公布，並因配合刑法之修正施行，依刑法施行
    法第十條、第十條之一規定，自95年7 月1 日開始施行）；
    然考量刑法新制施行以後，刑法分則編所定罰金已無「罰金
    罰鍰提高標準條例」及「現行法規所定貨幣單位折算新臺幣
    條例」之適用，為使罰金數額趨於一致，避免新舊法律之比
    較適用，刑法施行法第一條之一第二項遂規定「九十四年一
    月七日刑法修正時，刑法分則編未修正之條文定有罰金者，
    自九十四年一月七日刑法修正施行後，就其所定數額提高為
    三十倍。但七十二年六月二十六日至九十四年一月七日新增
    或修正之條文，就其所定數額提高為三倍。」即在95年6 月
    30日以前，刑法分則編所定罰金之貨幣單位固為銀元，且部
    分條文亦應適用罰金罰鍰提高標準條例第一條前段規定提高
    倍數；且自95年7 月1 日以後，刑法分則編所定罰金之貨幣
    單位則為新臺幣，並應一律依刑法施行法第一條之一第二項
    規定，提高其倍數為三倍或三十倍不等。惟經互為折算結果
    ，無論新制施行前、後，刑法分則編所定罰金數額之內涵實
    無不同；即刑法分則編有關罰金刑之貨幣單位，雖已由「銀
    元」改為「新臺幣」，然法院所得判處之罰金最高數額實並
    無二致，即所涉刑罰之實質內涵俱未變更。是自95年7 月1
    日起，刑法分則編所定條文雖應一律適用刑法施行法第一條
    之一之規定（而不得再適用罰金罰鍰提高標準條例第一條之
    規定），然此既非法律變更，亦核無新舊法律比較適用之問
    題。
  (五)被告乙○○與臺灣地區人民甲○○彼此間，就使大陸地區人
    民非法進入臺灣地區之犯行；被告乙○○、臺灣地區人民甲
    ○○、大陸地區人民黃玉英彼此間，就行使使公務員登載不
    實文書之犯行，皆有犯意之聯絡及行為之分擔，均為共同正
    犯。至被告行為後，刑法第二十八條雖有文字修改，然考其
    修正理由，僅係意在排除「陰謀共同正犯」、「預備共同正
    犯」之適用，而與本案之共犯型態不生影響，即就本案共犯
    型態而論，新、舊法律並未異其旨趣，是亦不生新舊法律比
    較適用之問題，特此指明。
  (六)被告乙○○推由甲○○持業經財團法人海峽交流基金會驗證
    之大陸地區結婚證明書前往基隆市安樂區戶政事務所申請辦
    理結婚登記，使承辦公務員在形式審查後，將臺灣地區人民
    甲○○、大陸地區人民黃玉英結婚之不實事項登載於其職務
    上所掌管之公文書並發給內容不實之戶籍謄本、戶口名簿及
    國民身分證，其目的係在行使該內容不實之戶籍謄本以向內
    政部警政署入出境管理局（現已改制為「內政部入出國及移
    民署」）申請大陸地區人民黃玉英進入臺灣地區；換言之，
    被告乙○○行使使公務員登載不實之上開文書，即其「使大
    陸地區人民非法進入臺灣地區」行為之一部，並因而觸犯構
    成要件不相同之法條罪名，為異種想像競合犯，應依刑法第
    五十五條規定，從一較重之修正前臺灣地區與大陸地區人民
    關係條例第七十九條第一項之罪處斷。
  (七)本院審酌被告乙○○利用上開不法手段，使大陸地區人民黃
    玉英進入臺灣地區，影響社會治安甚鉅；又被告乙○○推由
    臺灣地區人民甲○○向戶政機關謊報結婚，嚴重影響國家對
    戶政管理之正確性，兼之被告犯罪手段尚屬平和，犯後復已
    知悔悟等一切犯罪情狀，量處如主文所示之刑。末以，犯罪
    在96年4 月24日以前者，除中華民國九十六年罪犯減刑條例
    第三條第一項所列各罪經宣告死刑、無期徒刑或逾有期徒刑
    一年六月之刑而應不予減刑以外，其經宣告之有期徒刑、拘
    役或罰金各應依中華民國九十六年罪犯減刑條例第二條第一
    項減其刑期或金額二分之一。茲本案被告之犯罪時間，既在
    96年4 月24日以前（詳如前述），尤以所犯法條罪名暨所受
    刑之宣告俱無中華民國九十六年罪犯減刑條例第三條第一項
    所列各款規定之適用，亦查無中華民國九十六年罪犯減刑條
    例第五條所定不得減刑之情形，是其當屬「應予減刑」之案
    件。爰依中華民國九十六年罪犯減刑條例第七條、第二條第
    一項第三款規定，就所宣告之有期徒刑減其刑期二分之一，
    併參酌法院辦理九十六年減刑案件應行注意事項所揭示意
    旨，於本判決之主文項下同時諭知其宣告刑及減得之刑，暨
    參酌最高法院95年度第八次刑事庭會議決議三(二)意旨，依中
    華民國九十六年罪犯減刑條例第九條及刑法第二條第一項、
    修正前刑法第四十一條第一項前段、廢止前罰金罰鍰提高標
    準條例第二條、現行法規所定貨幣單位折算新臺幣條例第二
    條等規定，就其減得之刑，諭知如主文所示之易科罰金折算
    標準。
  (八)末查，被告行為後，有關緩刑宣告之規定，雖併有修正，然
    按犯罪在新法施行前，於新法施行後，其為緩刑之宣告者，
    應適用新法第七十四條之規定（最高法院95年度第八次刑事
    庭會議決議七參照）。本案被告乙○○前未曾因故意犯罪而
    受有期徒刑以上刑之宣告，此有臺灣高等法院被告前案紀錄
    表在卷可參，本次僅因一時失慮，致罹刑典，犯後並已深表
    悔悟，經此科刑教訓，信當知所警惕，而無再犯之虞，因認
    所受刑之宣告，以暫不執行為適當，爰依刑法第七十四條第
    一項第一款規定，併宣告緩刑三年，用啟自新，以勵來茲。
  (九)末按刑法第二百十四條所謂使公務員登載不實事項於公文書
    罪，須一經他人之聲明或申報，公務員即有登載之義務，並
    依其所為之聲明或申報予以登載，而屬不實之事項者，始足
    構成，若其所為聲明或申報，公務員尚須為實質之審查，以
    判斷其真實與否，始得為一定之記載者，即非本罪所稱之使
    公務員登載不實（最高法院73年臺上字第1710號判例意旨參
    照）。另按大陸地區人民，須經主管機關許可始得進入臺灣
    地區，臺灣地區與大陸地區人民關係條例第十條第一項定有
    明文，而主管機關內政部亦據此訂定「大陸地區人民進入臺
    灣地區許可辦法」以資規範，從而，大陸地區人民申請進入
    臺灣地區，其申請入境之事由是否屬實，主管機關應為實質
    審查，以判斷其真實與否，並非一經聲明，即有登載義務。
    茲本案被告乙○○以不實之事由，申請大陸地區人民黃玉英
    入境臺灣地區，既須經主管機關為實質之審查以為准駁之決
    定，縱主管機關疏於審查，致使朦混通過，准許入境，然揆
    之上開判例意旨，亦難認被告此部分所為，業已合於刑法第
    二百十四條使公務員登載不實罪之要件，而不成立刑法第二
    百十六條、第二百十四條之行使使公務員登載不實罪。為免
    疑異，特此指明。
  (十)同案共犯甲○○經本院合法傳喚而未到庭應訊，是甲○○涉
    案部分，自當俟其到庭或經緝獲後，再由本院另行審結。附
    此敘明。
據上論斷，應依刑事訴訟法第二百七十三條之一第一項、第二百
九十九條第一項前段，修正前臺灣地區與大陸地區人民關係條例
第七十九條第一項，刑法第二條第一項、第十一條前段、第二十
八條、第二百十六條、第二百十四條、第五十五條、第七十四條
第一項第一款、修正前刑法第四十一條第一項前段，刑法施行法
第一條之一，廢止前罰金罰鍰提高標準條例第二條，現行法規貨
幣單位折算新臺幣條例第二條，中華民國九十六年罪犯減刑條例
第二條第一項第三款、第七條、第九條，判決如主文。
本案經檢察官丙○○到庭執行職務。
中    華    民    國    99    年    7     月    9     日
                  刑事第五庭法  官  王慧惠
以上正本證明與原本無異。
如不服本判決應於收受送達後10日內向本院提出上訴書狀，並應
敘述具體理由；其未敘述上訴理由者，應於上訴期間屆滿後20日
內向本院補提理由書(均須按他造當事人之人數附繕本)「切勿逕
送上級法院」。
中    華    民    國    99    年    7     月    9     日
                            書記官  王一芳
附錄論罪法條：
修正前臺灣地區與大陸地區人民關係條例第79條第1 項
違反第15條第1 款規定者，處5 年以下有期徒刑、拘役或科或併
科新臺幣50萬元以下罰金。
刑法第214 條
（使公務員登載不實罪）
明知為不實之事項，而使公務員登載於職務上所掌之公文書，足
以生損害於公眾或他人者，處3 年以下有期徒刑、拘役或5 百元
以下罰金。
刑法第216 條
（行使偽造變造或登載不實之文書罪）
行使第210 條至第215 條之文書者，依偽造、變造文書或登載不
實事項或使登載不實事項之規定處斷。

司法院資訊處製作；財團法人民間司法改革基金會備份。
